【裁判字號】    99,訴,1137
【裁判日期】    990819
【裁判案由】    勞保
【裁判全文】
臺北高等行政法院判決
                                      99年度訴字第1137號
                                      99年8月5日辯論終結
原      告  甲○○
被      告  勞工保險局
代  表  人  乙○○○○○○○
訴訟代理人  丙○○
            丁○○
上列當事人間勞保事件，原告不服行政院勞工委員會中華民國99
年4 月9 日勞訴字第0980035472號訴願決定，提起行政訴訟，本
院判決如下：
    主  文
原告之訴駁回。
訴訟費用由原告負擔。
    事實及理由
一、事實概要：原告係臺北市停車管理工程處被保險人，於民國
    95年7 月12日服勤施工繪線時，因提取漆料跌坐升降機平台
    上致臀部挫傷、腹壁挫傷、關節痛及左髖關節挫傷等，曾請
    領95年7 月16日至95年12月22日期間共59日職業傷害傷病給
    付在案。原告另於95年7 月12日至97年8 月18日期間以同一
    傷病持職業傷病門診單分別至興安養生堂中醫診所、鈺峰中
    醫診所、臺北市立萬芳醫院、臺北市立聯合醫院及蓁禾中醫
    診所門診治療共185 次。嗣臺北市停車管理工程處於97年9
    月24日致函被告稱，原告職業傷害已逾2 年，請核示其是否
    符合職業災害醫療給付認定及可否繼續開立勞工保險職業傷
    病門診單。案經被告審查，以原告95年7 月12日發生之職業
    傷害應已痊癒，乃於97年11月19日核定不得再發給勞工保險
    職業傷病門診單。原告不服，向勞工保險監理委員會（下稱
    監理會）申請審議，惟經被告重新審查後，以98年6 月19日
    保給醫字第09860467740 號函撤銷，並核定所患「臀部挫傷
    、關節痛及左髖關節挫傷、職業性左側臀部外側筋膜的肌腱
    滑囊炎」等病症就診，得視為職業傷病，且應於98年2 月3
    日可治癒，「勞工保險職業傷病門診單」僅得使用至98年2
    月3 日止（下稱原處分）。原告不服，向監理會申請審議，
    經該會於98年10月29日以98保監審字第3551號審定書審定申
    請審議駁回。原告仍不服，提起訴願經決定駁回，遂提起本
    件行政訴訟。
二、本件原告主張：
（一）行政程序，乃行政機關作成行政行為所應遵循之步驟、過
      程與方式，而行政行為之作成，自應以一定之事實關係為
      基礎，而事實關係之認定，則有賴事實及證據之調查，故
      事實及證據之調查，對於行政行為之正確作成與人民權益
      之保障，攸關至鉅，尤其是行政機關若未善盡調查之能事
      ，而率然作成行政處分者，可構成該處分違法之原因，而
      得由行政法院予以撤銷之。故被告不能僅依職權調查不利
      當事人之相關資料，卻不調查有利當事人之事實證據，甚
      至將當事人所提出之有利事證，捨棄不顧。
（二）本件被告既已函請投保機關說明原告工作情形，並調取萬
      芳醫院之病歷影本，參酌原告工作時需經常蹲著編碼及劃
      線，1 天有200 至300 次之情形，核定所患「臀部挫傷、
      關節痛及左髖關節挫傷、職業性左側臀部外側筋膜的肌腱
      滑囊炎」等病症就診，得視為職業傷病，卻無視原告98年
      4 月17日提出至萬芳醫院職業醫學科就診之診斷證明書，
      其上載有「……超音波顯示左側臀部外側筋膜的肌腱滑囊
      炎，……因受挫傷後未完全復原……」之內容，竟認定原
      告所患之職業傷病，「應於98年2 月3 日可治癒」，而決
      定勞工保險職業傷病門診單僅得使用至98年2 月3 日止。
      被告作成原處分，完全未審酌原告提出之證據，且原處分
      亦未告知萬芳醫院診斷證明書為何不可採之理由，顯然違
      反行政程序法第9 條、第36條及第43條之規定，致原告必
      須自費進行相關醫療復健手續，無法享有勞工保險條例第
      42條之1 第1 項以「職業傷病門診單」申請診療之法定權
      利。
（三）原告現仍持續於萬芳醫院進行每週2 次之復健治療，同時
      亦在蓁禾中醫診所進行每週1 次之針灸治療，相關醫療費
      用均由原告自行支出，若被告未作成違法之原處分，原告
      本得持「勞工保險職業傷病門診單」繼續就診至職業傷病
      痊癒為止，故請求被告作成繼續發給原告勞工保險職業傷
      病門診單，至原告職業傷害痊癒為止之處分。
（四）原告並聲明：
   1、訴願決定、爭議審定及原處分均撤銷。
   2、被告應作成繼續發給原告勞工保險職業傷病門診單，至原
      告職業傷害痊癒為止之處分。
   3、訴訟費用由被告負擔。
三、被告則以：
（一）依勞工保險條例第42條之1 第1 項規定：「被保險人罹患
      職業傷病時，應由投保單位填發職業傷病門診單或住院申
      請書（以下簡稱職業傷病醫療書單）申請診療；投保單位
      未依規定填發者，被保險人得向保險人請領，經查明屬實
      後發給。」同條例第52條第1 項規定：「投保單位填具之
      門診就診單或住院申請書，不合保險給付、醫療給付住院
      診療之規定，或虛偽不實或交非被保險人使用者，其全部
      診療費用應由投保單位負責償付。」
（二）原告以於95年7 月12日服勤施工繪線時，因提取漆料跌坐
      升降機平台致臀部挫傷、關節痛及左髖關節挫傷等，曾請
      領95年7 月16日至95年12月22日期間共59日職業傷害傷病
      給付在案。原告並於95年7 月12日至97年8 月18日期間以
      同一傷病持職業傷病門診單至興安養生堂中醫診所、鈺峰
      中醫診所、萬芳醫院、臺北市立聯合醫院及蓁禾中醫診所
      門診治療共185 次，原告亦於97年9 月17日向被告自行請
      領職業傷病門診單。嗣原告之投保單位臺北市停車管理工
      程處於97年9 月24日以北市停人字第09739828900 號函洽
      詢被告，原告職業傷害已逾2 年，是否符合職災醫療給付
      認定及可否繼續開立職業傷病門診單。案經被告調取原告
      至萬芳醫院、鈺峰中醫診所、臺北市立聯合醫院及蓁禾中
      醫診所就診之相關病歷資料，全案送請被告特約職業醫學
      科專科醫師審查，據醫理見解略以：「跌坐平台上，主要
      診斷是臀部挫傷，關節痛（骨盆、大腿）乃後來出現的診
      斷，萬芳醫院的骨盆X 光，未發現任何骨盆異常，因此此
      案並無客觀、具體之關節病變，只有主觀的疼痛。結論：
      臀、髖或大腿處之挫傷，經過如此久的給付應已痊癒，不
      宜再予以給付。」據此，被告乃於97年11月19日以保給醫
      字第09760867010 號函復，原告於95年7 月12日發生之職
      業傷害應已痊癒，不得再發給勞工保險職業傷病門診單。
      原告不服申請審議，為求審慎，被告再將全案資料送請另
      1 位特約專科醫師審查，據醫理見解：「原告所附資料顯
      示，其非嚴重骨或關節損傷，為一般軟組織損傷，一般於
      3 個月左右可有相當之癒合，可漸工作，其當時只有臀部
      挫傷；其95年9 月之事故主要因其自身有病變，才會有此
      感覺，非外傷之主因。綜上，建議給付3 個月即應合理，
      其久症不去，亦有其自身之其他因素，非全為事故造成。
      」經監理會以98年3 月3 日97保監審字第4819號審定書審
      定駁回，又經監理會特約專科醫師審查：「挫傷無骨折或
      肌腱斷裂等主要傷害，經2 年之診療已超乎一般臨床應治
      癒之期限，繼續以職傷門診單就醫並不合理。」
（三）原告不服被告之核定及監理會駁回之審定，於98年4 月2
      日向勞委會提起訴願，檢附98年4 月17日至萬芳醫院職業
      醫學科就診之診斷證明書，傷病名稱為「職業性左側臀部
      外側筋膜的肌腱滑囊炎」，並載明「從醫理判斷，此病有
      超過50% 的可能性因受挫傷後未能復原，加上工作重複動
      作所致，建議認定為職業傷病。」被告為求慎重，函請原
      告之投保單位說明其工作情形，並再次調取原告至萬芳醫
      院就診之病歷影本，併全案再2 次送請職業醫學科專科醫
      師審查，據醫理見解：「原告97年11月3 日後即擔任服務
      台工作，95年7 月12日工作中跌傷致臀部挫傷、左髖關節
      挫傷，又其工作性質需經常蹲著編碼及畫線，1 日200 至
      300 次，直到97年11月3 日調整工作至服務台為止。由於
      95年7 月12日至97年11月3 日期間並沒有軟組織超音波或
      MRI 來確定病情，如所患屬實，其95年7 月12日跌傷加上
      長期蹲著工作，可造成臀部及左髖肌腱炎。97年11月3 日
      調職擔任服務台工作後，再繼續治療3 個月可恢復。」、
      「97年11月3 日調服務台工作，根據醫理，其所患臀部肌
      腱炎，在避免其工作危害因素後，再治療3 個月可痊癒。
      」。被告乃據以於98年6 月19日以保給醫字第0986046774
      0 號函重新核定，原告95年7 月12日發生職災事故後，因
      「臀部挫傷、關節痛及左髖關節挫傷、職業性左側臀部外
      側筋膜的肌腱滑囊炎」等病症就診，得視為職業傷病，且
      應於98年2 月3 日可治癒，即「勞工保險職業傷病門診單
      」僅得使用至98年2 月3 日。
（四）原告不服被告之重新核定結果，申請審議，經監理會於98
      年10月29日以98保監審字第3551號審定書審定駁回，其理
      由略謂：「經勞工保險局再將全卷送請特約專科醫師審查
      ：『97年11月3 日調服務台工作，根據醫理其所患臀部肌
      腱炎在避免其工作危害因素後，再治療3 個月可痊癒。』
      再經本會特約專科醫師審查表示：1.朱君於97年11月3 日
      已調整工作至服務台，因此其蹲站200 至300 次／日之工
      作因子應已消失。2.再者，其所患肌腱滑囊炎從97年11月
      3 日起復健治療3 個月（危險因子消失算起）應已足夠（
      前後使用職業傷病門診單已超過2 年）。綜上所述，勞工
      保險局以其『勞工保險職業傷病門診單』得使用至98年2
      月3 日止，應屬合理。」原告不服審定結果，提起訴願，
      請求撤回監理會爭議審議之審定，改核定為職業傷害，並
      繼續准予醫療給付，理由略以：「勞工保險監理委員會98
      年10月29日審定書，唯一的理由為本人因97年11月3 日調
      離劃線組後『危險因素已消除』故3 個月（98年2 月3 日
      ）應可痊癒；但98年4 月17日超音波顯示診斷確仍在發炎
      狀態，被告專科醫師一直以來卻僅能用同一個理由，推斷
      、假設性的學理，3 個月應可痊癒，駁回申請，卻提不出
      任何科學依據及法條，難以服眾。」經勞委會於99年4 月
      9 日以勞訴字第0980035472號訴願決定書決定駁回在案。
（五）經查，原告傷勢是否已復原或需繼續接受治療，涉及醫學
      專業領域之判斷，故被告為審核原告是否合於保險給付，
      得依照勞工保險條例第28條之規定，調閱各醫院、診所之
      病歷、檢查化驗紀錄或放射線診斷攝影片等，送請聘用之
      專科醫師表示審查意見，以為審核之參據。又該病歷資料
      係病患之主治醫師就其實際病情、檢查及治療結果作一詳
      實客觀之紀錄，且被告所聘請之特約醫師皆係經行政院衛
      生署審定合格，領有專科醫師執業證照具有診療資格者，
      且多為各大教學醫學中心具權威性之主治醫師，其依據原
      告之工作情形、申請書件及病歷資料所提供之審查意見，
      自係依其醫學專業詳加審查結果，並非個人臆斷。據此，
      原處分係依據法定之正當審查程序，基於正確資訊所為，
      實無違反公認客觀價值判斷之處。次查，本案經被告函查
      原告之工作情形並調取原告至萬芳醫院（2 次）、鈺峰中
      醫診所、臺北市立聯合醫院及蓁禾中醫診所就診之病歷影
      本，全案相關資料經被告及監理會特約專科醫師先後3 次
      審查，咸認被告核定原告之「勞工保險職業傷病門診單」
      僅得使用至98年2 月3 日為合理。反之，原告僅個人訴稱
      其因95年7 月12日事故所致之挫傷迄未痊癒，惟並無客觀
      理學檢查報告足以佐證其所稱屬實。
（六）被告並聲明：
   1、駁回原告之訴。
   2、訴訟費用由原告負擔。
四、按「被保險人因執行職務而致傷害或職業病不能工作，以致
    未能取得原有薪資，正在治療中者，自不能工作之第4 日起
    ，發給職業傷害補償費或職業病補償費。……前項因執行職
    務而致傷病之審查準則，由中央主管機關定之。」「職業傷
    害補償費或職業病補償費，均按被保險人平均月投保薪資百
    分之七十發給，每半個月給付1 次；如經過1 年尚未痊癒者
    ，其職業傷害補償費或職業病補償費減為平均月投保薪資之
    半數，但以1 年為限。」「被保險人罹患職業傷病時，應由
    投保單位填發職業傷病門診單或住院申請書（以下簡稱職業
    傷病醫療書單）申請診療；投保單位未依規定填發者，被保
    險人得向保險人請領，經查明屬實後發給。」勞工保險條例
    第34條、第36條、第42條之1 第1 項定有明文。
五、經查，原告於95年7 月12日服勤施工繪線時，因提取漆料跌
    坐升降機平台上致臀部挫傷、腹壁挫傷、關節痛及左髖關節
    挫傷等，曾請領95年7 月16日至95年12月22日期間共59日職
    業傷害傷病給付之事實，為兩造所是認。原告嗣於97年9 月
    15日向被告申請核發職業傷病門診單，經被告審查後於97年
    9 月17日發給等情，有原告97年9 月15日申請函、97年9 月
    17日申請書及被告97年9 月30日保給醫字第09710233290 號
    函在卷可稽（原處分卷第13頁、第23頁、第25頁），而原告
    之投保單位以原告所受職業傷害已逾2 年，函詢被告可否續
    開立勞工保險職業傷病門診單，經被告以97年11月19日保給
    醫字第09760867010 號函，以原告職業傷害應已痊癒，不得
    再發給職業傷病門診單，原告不服，申請審議，經被告重新
    審查，以原處分撤銷前函，並認定原告前述職業傷病，應於
    98年2 月3 日可治癒等情，亦有被告97年11月19日保給醫字
    第09760867010 號函（參原處分卷第72頁）、98年6 月19日
    保給醫字第09860467740 號函（即原處分，參原處分卷第12
    6 頁）附卷可參，故此部分之事實，堪認屬實。
六、原告不服，循序提起行政訴訟，以其前述職業傷病迄今仍未
    治癒據為主張，是本件爭點即為：被告認定原告職業傷病應
    於98年2 月3 日可治癒，並將其前所核發職業傷病門診單之
    處分效力，限制僅得使用至98年2 月3 日，是否適法？本院
    判斷如下：
（一）按「行政機關應依職權調查證據，不受當事人主張之拘束
      ，對當事人有利及不利事項一律注意。」、「行政機關得
      選定適當之人為鑑定。」「行政機關為處分或其他行政行
      為，應斟酌全部陳述與調查事實及證據之結果，依論理及
      經驗法則判斷事實之真偽，並將其決定及理由告知當事人
      。」行政程序法第36條、第41條第1 項、第43條分別定有
      明文。又「保險人為審核保險給付或勞工保險監理委員會
      為審議爭議案件認有必要者，得向被保險人、受益人、投
      保單位、各該醫院、診所或領有執業執照之醫師、助產士
      等要求提出報告，或調閱各該醫院、診所及投保單位之病
      歷、薪資帳冊、檢查化驗紀錄或放射線診斷攝影片( Ｘ光
      照片) 及其他有關文件，被保險人、受益人、投保單位、
      各該醫院、診所及領有執業執照之醫師或助產士等均不得
      拒絕。」亦為勞工保險條例第28條所明定。
（二）次按，被告係勞工保險之保險人，於被保險人向其提出勞
      工保險條例之各項申請時，被告須開始行政程序，並有上
      揭依職權調查證據之義務。本件所涉是否核發職業傷病門
      診單之爭議，在於原告所受傷害是否屬職業傷病、傷病程
      度及痊癒期間等事項之審查，均涉及醫理專業領域，非被
      告或監理會之一般承辦人員所能逕予認定，故被告於審核
      時，除以被保險人或受益人檢附之資料、診斷書等書面資
      料予以審核外，如有必要，亦須另外徵詢專科醫師意見或
      實地派員訪查瞭解，此觀勞工保險局組織條例第11條第2
      項規定，被告得視業務需要聘用兼任醫師12人至20人，據
      此，保險人（即被告）為審核本件職業傷病爭議，依前開
      說明自得依職權送請其聘用之專業醫師表示審查意見，以
      作為其審核之參據，此項專業醫師審查意見之審核，屬被
      告之法定職權，被告依原告所提出之診斷書、投保單位報
      告及調閱原告相關之病歷資料，參酌特約專科醫師之專業
      意見，綜合審查於法即無不合。
（三）經查本件被告於作成原處分前，即調取原告於鈺峰中醫診
      所、萬芳醫院、臺北市立聯合醫院及蓁禾中醫診所就診病
      歷資料併同全案相關資料送請被告特約專科醫師審查意見
      略以：「被保險人97年11月3 日後即擔任服務台工作，95
      年7 月12日工作中跌傷致臀部挫傷，左髖關節挫傷，又其
      工作性質需經常蹲著編碼及畫線，1 日200 至300 次，直
      到97年11月3 日調整工作至服務台為止。由於95年7 月12
      日至97年11月3 日期間並沒有軟組織超音波或MRI 來確定
      病情，如所述屬實，其95年7 月12日跌傷加上長期蹲著工
      作，可造成臀部及左髖肌腱炎。97年11月3 日調職擔任服
      務台工作後，再繼續治療3 個月可恢復。」（參原處分卷
      第123 頁）故被告經綜合審查，於98年6 月19日核定原告
      所患病症，得視為職業傷病，且應可於98年2 月3 日可治
      癒，「勞工保險職業傷病門診單」僅得使用至98年2 月3
      日止等判斷，係被告依前開規定，調查相關事證所為之綜
      合判斷，於法尚無不合。原告不服原處分，向監理會申請
      審議，被告為求慎重，復將全案相關資料送請被告另位特
      約專科醫師審查意見略以：「97年11月3 日調服務台工作
      ，其所患臀部肌腱炎在避免其工作危害因素後，再治療3
      個月可痊癒。」（參原處分卷第125 頁）又監理會亦將全
      案相關資料送請該會另位特約專科醫師審查意見略以：「
      (1)被保險人於97年11月3 日已調整工作至服務台，因此其
      蹲站200 至300 次／日之工作因子應已消失。(2)加上肌腱
      滑囊炎從97年11月3 日起復健治療，3 個月（危險因子消
      失算起）應已足夠。（前後使用職業傷病門診治療單已超
      過2 年）因此原先之核定，應屬合理（使用至98年2 月3
      日止）。」（參審議卷第6 頁）監理會遂據以審定申請審
      議駁回。是本件既經被告及監理會3 位特約專科醫師就原
      告提出之傷病診斷書及調閱之相關病歷資料審查，提出審
      查意見如前述，被告據以核定原告所患「臀部挫傷、關節
      痛及左髖關節挫傷、職業性左側臀部外側筋膜的肌腱滑囊
      炎」等病症就診，得視為職業傷病，且應於98年2 月3 日
      可治癒，「勞工保險職業傷病門診單」僅得使用至98年2
      月3 日止，洵屬有據。
（四）原告雖主張其經台北市立萬芳醫院職業醫學科診斷，超音
      波顯示左側臀部外側筋膜的肌腱滑囊炎，從醫理判斷，有
      超過50% 的可能性因受挫傷後未完全復原，加上工作重複
      動作所致，並提出98年4 月17日診斷證明書為憑，惟查前
      開診斷證明係由醫師依病人主訴及診療結果所為之判斷，
      固非不得作為參考之資料，惟前開診斷所為之醫理推論，
      並未參酌原告已於97年11月3 日調整工作內容，轉至服務
      台工作，已無須重覆為蹲坐工作之因素，且其據以判斷之
      資料，較之被告調查時參考原告就醫之各院所診斷書及相
      關病歷、投保單位報告等，顯較有限，是其診斷即自難逕
      予執為有利原告之認定，本件被告既已職權斟酌各該重要
      事證及專業意見，綜合審查而作成原處分，則其調查程序
      及認定結果，即難認有違誤，原告主張被告未就有利原告
      之情形一併注意，應非可採。
（五）至於原告主張被告應作成繼續發給原告勞工保險職業傷病
      門診單，至原告職業傷害痊癒為止之處分（聲明第二項部
      分）一節，經查，被告前核發予原告之97年勞工保險職業
      傷病門診單，其上記載該門診單限於同一醫事服務機構治
      療同一職業傷病，至多使用6 次等語，而門診單使用完畢
      後應由被保險人另行申請，並由被告再予審查是否核發等
      情，亦為被告所是認，故原告未經申請即起訴請求被告作
      成繼續核發門診單之處分，已非合法；且原告亦無得逕為
      請求被告應於原告職業傷害痊癒前，作成繼續發給勞工保
      險職業傷病門診單處分之依據，從而，原告此部分之主張
      ，亦非可採。
七、綜上所述，原處分參酌原告診斷書及相關病歷、投保單位報
    告及被告特約醫師之專業意見，認定原告臀部挫傷、關節痛
    及左髖關節挫傷、職業性左側臀部外側筋膜的肌腱滑囊炎等
    病症就診，得視為職業傷病，且應於98年2 月3 日可治癒，
    勞工保險職業傷病門診單僅得使用至98年2 月3 日止，洵屬
    有據，爭議審定及訴願決定遞予維持，亦無不合，從而，原
    告訴請撤銷訴願決定、爭議審定及原處分，並應作成繼續發
    給原告勞工保險職業傷病門診單，至原告職業傷害痊癒為止
    之處分，為無理由，應予駁回。
八、本件事證已臻明確，兩造其餘攻擊防禦方法及聲明陳述，於
    判決結果無影響，爰不逐一論列，附此敘明。
九、據上論結，本件原告之訴為無理由，依行政訴訟法第98條第
    1 項前段，判決如主文。
中    華    民    國    99    年    8     月    19    日
                   臺北高等行政法院第三庭
                             審判長法  官  林樹埔
                                   法  官  蕭忠仁
                                   法  官  劉穎怡
上為正本係照原本作成。
如不服本判決，應於送達後20日內，向本院提出上訴狀並表明上
訴理由，如於本判決宣示後送達前提起上訴者，應於判決送達後
20日內補提上訴理由書（須按他造人數附繕本）。
中    華    民    國    99    年    8     月    19    日
                                   書記官  林苑珍

司法院資訊處製作；財團法人民間司法改革基金會備份。
